【裁判字號】    98,重上更(一),57
【裁判日期】    990202
【裁判案由】    確認債權不存在等
【裁判全文】
臺灣高等法院民事判決              98年度重上更(一)字第57號
上  訴  人  世豐電力股份有限公司
法定代理人  甲○○
訴訟代理人  古嘉諄律師
            李元德律師
複代理人    潘怡君律師
訴訟代理人  涂予尹律師
上  訴  人  巨廷工程顧問股份有限公司
法定代理人  乙○○
訴訟代理人  洪維煌律師
上列當事人間損害賠償事件，上訴人對於中華民國96年9月7日臺
灣臺北地方法院93年度重訴字第1376號第一審判決提起上訴，經
最高法院發回更審後，本院於99年1月19日言詞辯論終結，判決
如下：
    主  文
兩造之上訴均駁回。
第二審及發回前第三審訴訟費用由兩造各自負擔。
    事實及理由
一、上訴人即被上訴人世豐電力股份有限公司（下稱世豐公司）
    主張：
    (一)兩造於民國90年10月1日簽訂豐坪溪第一及第二電廠（下
      稱第一電廠、第二電廠）水力發電開發計畫細部設計委託
      服務合約書，並於91年8、11月間依序修改合約內容另行
      換約（下稱系爭細部設計契約），及簽定豐坪溪水發電計
      畫補充地質調查（下稱系爭地質調查契約），約定由被上
      訴人即上訴人巨廷工程顧問股份有限公司（下稱巨廷公司
      ）進行第一、第二電廠水力發電開發計畫細部設計及補充
      地質調查。嗣兩造就如附表一所示總額為新台幣（下同）
      1,617萬9,830元之服務費用，應否給付發生爭議，伊認巨
      廷公司規劃第一電廠之廠址，竟提出4方案，且均不符合
      契約之要求，所為細部設計亦無法提出本計畫之正確重要
      結構物及電廠位址，經伊多次要求改善未果，伊遂於92年
      12月2日終止系爭細部設計契約，而巨廷公司前所提出之
      水保計畫、機電設備招標規範或土木細部設計等，均未依
      債之本旨提出，伊無法據以發包工程或開工，不得認係工
      作成果，伊自無給付服務費用之義務。
    (二)又系爭細部設計契約及地質調查契約之性質為承攬契約。
      兩造間之契約既以提供「申請作業」、「補充調查」、「
      基本設計」、「細部設計」及「發包作業技術支援」等服
      務為標的，具承攬契約之性質；另依系爭細部設計契約附
      件2「附款辦法」內容，巨廷公司須提出各期工作成果並
      經主管機關審查核可或伊認可後，伊始有就各期工作付款
      之義務；又依系爭細部設計契約第9條第5、6款關於瑕疵
      擔保責任之約定，為承攬契約之典型特徵，為委任契約所
      無；再者，系爭細部設計契約第9條第2項約定巨廷公司承
      辦本件計畫所需一切費用，除經特約應由伊負擔外，原則
      上由巨廷公司自行負擔，與民法委任規定並不相符，而系
      爭細部設計契約約定由巨廷公司為伊完成一定之工作，伊
      俟工作完成後再給付報酬，工作所需費用由巨廷公司負擔
      ，符合承攬契約之性質；另系爭地質調查契約「伍、付款
      辦法」亦有類似安排，巨廷公司各期目標工作完成後，始
      能請求伊付款，是系爭細部設計契約及補充地質調查契約
      均將一定工作完成作為巨廷公司請求伊付款之前提要件，
      性質上均屬民法上承攬契約。
    (三)另伊對巨廷公司無給付系爭細部設計契約第1、4、5、6期
      ，及系爭地質調查契約定3、4期等各期報酬之義務：
      1.巨廷公司依系爭細部設計契約負有依地質調查報告調整
        電廠位置之義務，且調整選擇之電廠位置，必須兼顧開
        挖與邊坡穩定，符合安全之最適合位置，並根據該位置
        進行各項工程之細部設計，方屬達到系爭細部設計契約
        所要求之功能、品質與目的，然巨廷公司規劃第一電廠
        之位置，自90年起至92年12月止提出4種不同方案，且
        均不符合系爭細部設計契約約定之要求，不可歸責於伊
        ，其所提出之工作已達瑕疵程度重大，給付不符合債之
        本旨程度，已構成不完全給付，非屬瑕疵修補問題，巨
        廷公司未依契約本旨完成工作，依民法227條第1項規定
        及225條第1項規定，伊無給付承攬報酬之義務。
      2.又第4期服務費用支付款條件係「水保計畫經主管機關
        審查核可後」，即水保計畫內容應達到伊得據以開工之
        程度，始得認為係依債之本旨所提出之給付，伊給付該
        服務費用之條件始為成就，然巨廷公司提出之水保計畫
        係依其第3次提出方案之廠址而為，該廠址經巨廷公司
        自認穩定性差，可能產生滑動破壞，並已發生多次崩蹋
        ，再度崩塌之可能性相當高，且坍塌規模相當大，顯非
        適當之廠址位置，巨廷公司已另行建議廠址，縱該水保
        計畫曾於92年5月16日經花蓮縣政府核可，亦須修改重
        新評估計畫，伊無法依該水保計畫進行電廠興建，是巨
        廷公司所提出之水保計畫，欠缺開工所應具備之內容，
        顯非依債之本旨提出給付。
      3.系爭細部設計契約附件2「付款辦法」第5期部分係約定
        以機電（不含輸電線）採購簽約後，最遲於92年4月1日
        前付300萬元；又系爭細部設計契約第9條第10項約定巨
        廷公司有義務協助伊辦理附件4服務建議書各項工程招
        標文件製作、招標作業及訂約手續；再依系爭細部設計
        契約附件4服務建議書有關細部設計之工作內容中約定
        基本設計及細部設計之廠房、電器及監視/監控系統之
        機電部分均屬巨廷公司應負責之工作範圍。然巨廷公司
        未提出符合中國設計標準之發電設備等技術規範，供伊
        與中國電廠完成機電採購合約，是巨廷公司未提出符合
        債之本旨之機電規範，違反系爭細部設計契約第9條第
        10項規定，伊就系爭細部設計契約第5期服務費用無付
        款義務。
      4.又依系爭細部設計契約附件2約定，巨廷公司應於系爭
        工程之永久性土木結構物攔河堰、引水路或電廠開工後
        ，始有權向伊請求給付第6期服務費用，惟上開工程尚
        未開工；又系爭細部設計契約附件2就第6期服務費用給
        付時期雖另約定最遲於92年5月1日前付300萬元，惟應
        以巨廷公司於92年5月1日前依約提出合於債之本旨之給
        付，始足當之，然巨廷公司承認引水路細部設計於92年
        11月21日始提出；再依系爭細部設計契約第9條第1款及
        細部設計服務建議書「二、工作內容及說明」第2至10
        頁等約定，有關電廠廠址之選定乃巨廷公司之義務，
        本件係巨廷公司選定電廠廠址所在地點地質條件較差，
        致一再更動電廠位置，則巨廷公司未能於92年5月1日前
        提出引水路細部設計等依約應提出之第6期工作物電廠
        、攔河堰、引水路開工所需之土木部分設計圖說、壓力
        鋼管設備規範及水工機械規範等給付項目，顯係可歸責
        於自己之事由，難委責於伊，自不得請求伊給付第6期
        服務費用。
    (四)再者，伊得依系爭細部設計契約第14條約定終止該契約：
      關於「電業發電設備設置工作許可證」有效期間僅至94年
      12月31日，巨廷公司就第一電廠位置之選定迭有變更，進
      度落後，已嚴重壓縮伊就系爭電廠及相關工程之設計及興
      建時間，故符合系爭細部設計契約第14條所定終止契約事
      由，則巨廷公司從事細部設計委託服務進度落後，經伊公
      司催告後7日內仍未改善完成，伊自得依系爭細部設計契
      約第14條規定終止系爭細部設計契約。
    (五)另系爭細部設計契約第15條為懲罰性違約金之約定：
      系爭細部設計契約第14條第2項約定明示伊得對巨廷公司
      請求逾期罰款及其他損害賠償，且系爭細部設計契約第15
      條所定「逾期違約金」並非損害賠償額之預定，而係懲罰
      性違約金；又系爭細部設計契約附件1所列各項工作其特
      定完成日期之約定，顯屬巨廷公司履行系爭細部設計契約
      之重要里程碑，若有遲延，應分別計罰逾期違約金，倘認
      系爭細部設計契約第15條第1款所定「逾期違約金」乃工
      作內容整體之逾期損害賠償總額預定，則系爭細部設計契
      約附件1明列各項工作之完成日期，毫無意義，且不符約
      定本旨，可見系爭細部設計契約關於違約金約定為懲罰性
      違約金性質。
    (六)又伊得主張抵銷逾期違約金共2,821萬8,000元、主張抵銷
      重新發包費用1,814萬元：
      1.本件違約金為懲罰性違約金而非損害賠償之總額，且因
        系爭工程有多個完工日期，若有遲延，應分別計罰逾期
        違約金，是伊除得依各期里程碑之遲延狀況請求分別逾
        期違約金外，另請求賠償因重新發包所致之損害。
      2.巨廷公司依系爭細部設計契約附件1編纂「土木施工規
        範」、「工程數量及預算」及「壓力鋼管設備規範」等
        工作，應分別於91年9月30日前完成，巨廷公司遲至92
        年7月24日始提出「壓力鋼管設備規範」，且迄系爭細
        部設計契約於92年12月2日終止時仍未提出「土木施工
        規範」及「工程數量及預算」、「水工機械規範」、「
        豐坪溪攔河堰及附屬結構物申請書（修正版）」、「豐
        坪溪重件運輸申請書」及「豐坪溪採取砂石申請書」；
        又兩造曾約定巨廷公司應於92年2月25日取得花蓮縣政
        府之核可函件，惟巨廷公司遲至92年5月16日始取得花
        蓮縣政府之核可；另巨廷公司曾承諾將在92年9月30日
        前提出再修正之電廠系統土木細部設計圖，然迄系爭細
        部設計契約於92年12月2日終止時止，仍未提出，核巨
        廷公司因編撰「土木施工規範」、「工程數量及預算」
        遲延，應計逾期違約金總額為690萬元，其遲延提出壓
        力鋼管設備規範，應計違約金345萬元，其遲延提出第
        一電廠、第二電廠土木部分細部設計圖說及河川結構物
        設置申請之相關資料，計1,380萬元，其遲延提出水土
        保持計畫，罰逾期違約金為279萬4,500元，其遲延提出
        再修正之電廠系統土木細部設計圖，伊得計罰逾期違約
        金2,821萬8,000元，並執與巨廷公司之請求主張抵銷。
      3.依系爭細部設計契約第14條第2項約定，伊於終止契約
        後得自巨廷公司之工作報酬中扣除其應負之損害賠償或
        其他一切得扣除款項，而伊於終止系爭細部設計契約後
        ，就原屬巨廷公司承攬之系爭工程細部設計工作另發包
        予中華顧問工程司，核其工作項目大部分與巨廷公司依
        系爭細部設計契約應給付之項目相同，倘巨廷公司未依
        債之本旨提出系爭細部設計契約所定給付內容，伊即無
        另行發包予中華顧問工程司施作之必要，是伊因重新發
        包所受損害，與巨廷公司債務不履行間具有因果關係，
        而伊就另行發包予中華顧問工程司之技術顧問服務支付
        1814萬元，則巨廷公司應就系爭細部設計契約終止後，
        伊另行發包原屬巨廷公司承攬各項服務於中華顧問工程
        司所受之上開損害，負損害賠償責任，故縱認巨廷公司
        得請求報酬，經伊抵銷後，巨廷公司對伊已無任何債權
        等情，爰依系爭細部設計契約、地質調查契約之法律關
        係，請求確認巨廷公司對於世豐公司關於91年8月間簽
        訂之系爭細部設計契約第1、4、5、6期服務費用，暨91
        年11月簽訂系爭地質調查契約第3、4期服務費用，總計
        1617萬9,830元之債權不存在之判決（原審就本訴部分
        判決確認巨廷公司對於世豐公司關於91年8月間簽訂之
        系爭細部設計契約第1、4、5、6期服務費用，暨91 年
        11月簽訂之地質調查契約第3、4期服務費用合計1,617
        萬9,830元，其中645萬元之請求權不存在，而駁回世豐
        公司其餘之請求；反訴部分則命世豐公司應給付巨廷公
        司972萬9,830元，及自92年12月9日起至清償日止，按
        年息百分之5計算之利息，駁回巨廷公司其餘之反訴請
        求。兩造均就其敗訴部分聲明不服，分別提起上訴。本
        院前審判決兩造之上訴均駁回，兩造均不服，上訴最高
        法院，經最高法院廢棄發回）。並上訴聲明：(一)原判決
        不利於世豐公司部分廢棄。(二)上開廢棄部分：1.確認巨
        廷公司於91年8月間簽訂之系爭細部設計契約第1、4、5
        、6期服務費用及91年11月間簽訂之系爭地質調查契約
        第3、4期服務費用，合計972萬9,830元之請求權不存在
        。2.巨廷公司在第一審之反訴及假執行聲請均駁回。並
        答辯聲明：(一)巨廷公司之上訴駁回。(二)如受不利判決，
        願供擔保請准宣告免為假執行。
二、巨廷公司則以：
    (一)兩造於90年10月1日簽立之系爭細部設計契約屬一集合性
      契約，世豐公司將「水保規劃書、開發計劃書、水保計劃
      、施工許可申請、雜照申請與建照申請」、「增辦地形測
      量與地質調查」與「設計準則編撰、整體佈置檢討報告、
      土木設計圖說（不含電廠內部）、土木施工規範編撰、工
      程數量及預算編撰、機電設備規範編撰、水工機械設備規
      範編撰、壓力鋼管設備規範編撰」之申請作業、補充調查
      及規劃設計等多項工作集合於一契約中，委由伊受任辦理
      ，嗣因世豐公司財務困難，就原細部設計合約原應付予伊
      之費用無法支付，並引進新投資人，雙方遂就系爭細部設
      計已完成與已受領之工作加以確定，並將世豐公司原應付
      之服務費用再予限期支付，於91年8月重訂契約，並於新
      契約附件一明定已完成與受領之工作，再於附件二明列世
      豐公司限期付款之日期，是兩造於新契約訂立前，世豐公
      司已委託伊進行相關工程之規劃與分析、建議，並於新契
      約簽立前已完成大部分項目之受任工作。兩造以委辦之服
      務事項約定服務報酬，契約性質為民法委任關係，非屬承
      攬性質，則系爭細部設計契約既約定世豐公司應於特定時
      間前支付報酬，就第6期服務費300萬元部分即應依該契約
      履行報酬之先給付義務，世豐公司無拒絕之理由。
    (二)又系爭契約工作性質係由伊提供工程上之專業規劃與設計
      予世豐公司，世豐公司何時審核由其自行決定，又本件工
      程圖說已完成，引水路細部設計於92年11月21日提出者係
      應世豐公司要求之修正版，而非遲至上開日期方為提出，
      且工程圖說非全須經主管機關審查；況圖說設計提交後，
      世豐公司亦無要求伊須修正，應視為世豐公司已受領。另
      引水路細部設計係因世豐公司指示修正，方另於92年11月
      21 日提出修正版，顯無遲延之情。
    (三)又系爭計劃自85年開始進行，各項評估調查作業已完成，
      最重要之開工條件即水土保持計畫書、電廠設置許可證均
      經主管機關核可，且細部設計工作經伊完成，縱因世豐公
      司融資及租地困難及機電設備簽約觸礁，惟水保設施、引
      水路、施工聯外道路等工程均可開工，世豐公司基於財務
      艱困因素，遲未開工，非可歸責於伊；系爭工作均受電廠
      位址影響，而電廠位址既因世豐公司租地問題而變更，依
      系爭服務契約附件一之附註，該工作初稿完成日期即應由
      雙方協商訂之，惟雙方無協商決定日期，世豐公司即主張
      遲延，委嫌無據；另上開期限後自91年10月1日起至世豐
      公司於92年12月2日主張終止契約止，世豐公司無主張工
      作有遲延情事，亦無催告之情，益證伊無遲延違約。原證
      22即伊92年6月18日公司函文係在催促世豐公司給付遲延
      未付之報酬，方提出近期作業預定提交時間表，此非附件
      一之限定工作完成日期，該函並說明土木設計圖說因何事
      項導致無法定案，方影響圖說設計之進行，其非能歸責於
      伊，是伊如無工作不良影響工作進度，世豐公司不能依上
      開合約條款終止本件契約之權利。世豐公司目前仍委由他
      人繼續本件工程，未受系爭電業發電設備設置工作許可證
      有效期間之限制。又依經濟部94年10月20日函文可知世豐
      公司先前已接受並承認伊所實施之規劃與設計工作，僅因
      921地震緣故，為求慎重方重作地質調查，方有電廠位置
      更動之決定，非伊工作有遲延或違約情事。伊確有提出技
      術規範，系爭契約未約定伊須提出符合大陸之規範，且世
      豐公司未於伊提出規範後，及時要求伊修改，事後欲向大
      陸洽議採購系爭機電設備後，亦未指示伊提出修正，規範
      差異非系爭電廠無法完成採購之原因。世豐公司主張伊有
      違約情事，與伊92年11月7日致世豐公司函、世豐公司92
      年9月23日行文伊公司函文、兩造91年7月12日會議記錄、
      兩造92年3月18日會議記錄記載不符。
    (四)另兩造間就報酬之支付係依被證17附件二（見原審卷(二)第
      86 頁之附件二）之付款辦法為依據，而非民法承攬依工
      作物完成為準，本件應優先適用該付款辦法，世豐公司須
      最遲於限定日期前辦理付款，惟世豐公司逾期未付，世豐
      公司嗣再以工作未完成為由，主張終止契約，即難值採。
    (五)伊否認有違約情事，若有違約，按系爭細部設計契約第15
      條約定係屬遲延損害賠償總額預定之違約金，並以契約總
      金額之百分之10為上限，系爭契約未明定屬懲罰性質，應
      解為損害賠償總額預定之違約金。至於系爭契約第15條第
      2項違約金得由各期服務費項內逕行扣減，僅為違約金債
      權人得行使債權之方法，不能作為認定違約金性質之依據
      ，世豐公司將「土木施工規範編撰」、「工程數量及預算
      編撰」與「壓力鋼管設備規範編撰」分別計算違約金，且
      大於上開總額預定之限額，計算方法顯有違誤。
    (六)系爭細部設計契約附件一約定主要成果初稿完成日期，其
      中「多水保計劃」、「土木設計圖說」均已完成，但上開
      工作受電廠位址影響，電廠位址既因世豐公司決定變更，
      依系爭細部設計契約附件一之附註之約定，該工作初稿完
      成日期應由雙方協商定之；另各項工作已於系爭細部設計
      契約訂立時明載已完成；又附件一所載「土木施工規範編
      撰」、「工程數量及預算編撰」、「壓力鋼管設備編撰」
      以91年9月為初估完成日期，非最後限定日期，又世豐公
      司要求伊就預擬變更之第一電廠位址續行地質調查，故有
      91年11月之系爭補充地質調查契約之訂定，是原預定方案
      有變更，原預定施作之項目即須待世豐公司確認，方得辦
      理，初稿日期應雙方日後協商，然世豐公司從未與伊商議
      ，伊無受上開完成日期之拘束，伊對世豐公司主張之違約
      遲延責任、日數及金額計算均有爭執；又世豐公司另行委
      託中華顧問工程司進行規畫地點、範圍、方法未必與兩造
      間系爭合約相同，故世豐公司主張抵銷逾期違約金共2821
      萬8,000元及重新發包費用1,814萬元，即非可採等語，資
      為抗辯。並上訴聲明：(一)原判決不利於巨廷公司部分廢棄
      。(二)上開廢棄部分：1.世豐公司在第一審之訴駁回。2.世
      豐公司應再給付巨廷公司645萬元，及自92年12月9日起至
      清償日止，按年息百分之5計算之利息。答辯聲明：世豐
      公司之上訴駁回（見本院重上更(一)卷第17、18頁之書狀）
      。
三、兩造不爭執事項：
    (一)兩造於91年8月間簽立系爭細部設計契約，該契約約定服
      務費為3,450萬元。
    (二)系爭細部設計契約其付款方式係依該契約附件二之付款辦
      法分10期給付，工作內容依附件四之服務建議書所載項目
      ，包括各項申請作業、地形補充調查、基本設計、細部設
      計、發包及技術支援。
    (三)巨廷公司已依系爭細部設計契約附件二付款辦法約定收取
      第二期款400萬元與第3期款300萬元。
    (四)兩造另於91年11月依系爭細部設計契約第6條第2項規定訂
      立「補充地質調查契約」，約定服務費用為241萬9,830元
      ，工作進度與付款時期依契約附件六之付款辦法所定。
    (五)巨廷公司已依系爭地質調查契約付款辦法規定，收取第1
      期24萬元與第2期50萬元。
    (六)系爭細部設計契約第2條工作內容僅剩契約附件四服務建
      議書所載項目，除第一項申請作業中關於用地變更開發計
      畫書編撰與土地變更及雜建照申請未完成之外，巨廷公司
      已完成其餘第一項至第五項所載項目之工作；至於系爭補
      充地質調查契約約定工作，巨廷公司業已完成。系爭細部
      設計契約第2條工作項目計有：
      1.申請作業：水土保持計畫書編撰用地變更開發計畫
        書編撰水土保持計劃書編撰土地變更及雜建照申請
        施工許可申請。
      2.補充調查：補充地形調查定線及定樁補充地質調
        查：震測、地質鑽探河川砂石試驗
      3.基本設計：設計準則整體佈置檢討施工道路及交
        通隧道攔河堰永久結構物：土木部分、水工機械引
        水路：水理及水鎚分析、壓力鋼管、壓力香涵（含水橋
        ）、壓力隧道（含平壓塔）廠房、電氣及監控／監視
        系統：土木部份、機電部份開關場：土木部分、機電
        部分電源線攔河堰施工導流棄碴場。
      4.細部設計：施工道路與交通隧道攔河堰：土木部分
        、水工機械引水路：壓力鋼管、壓力箱涵（含水橋）
        、壓力隧道（含平壓塔）廠房、電氣及監控／監視系
        統：土木部分、機電部分開關場：土木部分、機電部
        分電源線棄碴場發包技術支援。
      上開工作項目除第1項申請作業中關於用地變更開發計畫
      書編撰與土地變更及雜建申請未完成外，巨廷公司已完成
      其餘第1項至第5項所載項目工作等事實，為兩造所不爭執
      （見本院重上更(一)卷第158頁之筆錄、第25頁至第27頁、
      第66頁反面之書狀），並有系爭細部設計契約、地質調查
      契約可證（見原審卷(一)第15頁至第90頁、第91頁至160頁
      、第161頁至第163頁之契約），堪信為真實。
四、本件經依民事訴訟法第463條準用同法第270條之1第1項第3
    款規定，整理並協議簡化爭點後，兩造同意就本院98年10月
    26日準備程序中，兩造協議簡化之爭點為辯論範圍（見本院
    重上更(一)卷第158頁反面之筆錄）。茲就兩造之爭執點及本
    院判斷，分述如下：
    (一)關於系爭細部設計契約及地質調查契約之性質究為承攬契
      約抑或委任契約？
      1.按稱承攬者，謂當事人約定，一方為他方完成一定之工
        作，他方俟工作完成，給付報酬之契約；工作有瑕疵者
        ，定作人得定相當期限，請求承攬人修補之；承攬人不
        於前項期限內修補者，定作人得自行修補，並得向承攬
        人請求償還修補必要之費用，民法第490條、493條第1
        項、第2項分別定有明文。又按稱委任者，謂當事人約
        定，一方委託他方處理事務，他方允為處理之契約；委
        任人因受任人之請求，應預付處理委任事務之必要費用
        ；受任人因處理委任事務，支出之必要費用，委任人應
        償還之，並付自支出時起之利息，民法第545條、第546
        條第1項亦分別有明文規定。是承攬契約之承攬人，倘
        未完成承攬之工作，即無報酬請求權，此與委任契約之
        受任人，於受委託事務處理完畢，不論有無結果，均得
        請求報酬之情形不同，且委任人應預付或償還處理委任
        事務之必要費用。又承攬人並就其工作之完成負瑕疵擔
        保責任；委任則以處理事務為契約目的，即不以有一定
        之結果為必要。再者，承攬契約重工作之完成，故不以
        承攬人親自完成為必要，故得為「次承攬」；委任契約
        則注重當事人間之信賴關係，故受任人之處理事務，須
        親自為之，原則上不得為「複委任」，以上均屬承攬契
        約與委任契約基本差異之處。是倘契約約定當事人之一
        方須完成一定之工作，並給予報酬，且未要求完成工作
        之一方親自為之或禁止其使用代理人，則契約之性質應
        屬承攬契約無訛。
      2.經查，依系爭細部設計契約第9條第2項之記載：「乙方
        （指巨廷公司，下同）為承辦本計畫所需一切費用，除
        本合約第8條規定由甲方（指世豐公司，下同）提供者
        外，其餘均由乙方負責。」（見原審卷(一)第92頁之契約
        ），足見依系爭細部設計契約之約定，除有特約應由世
        豐公司負擔之費用外，原則上所有費用均由巨廷公司自
        行負擔，揆諸首揭說明，委任契約之委任人應預付或償
        還處理委任事務之必要費用，由此足見系爭細部設計契
        約與民法之委任契約確有不同。
      3.又依系爭細部設計契約第9條第5項記載：「乙方（指巨
        廷公司，下同）所提之工作成果，經主管機關或甲方（
        指世豐公司，下同）審查後，如有修改之必要，乙方需
        無償配合修改。」同條第6項並記載：「因可歸責於乙
        方之事由使甲方遭受損害時，乙方應以自費方式立即重
        行提供具瑕疵部分之服務，不得向甲方要求任何補償。
        」（見原審卷(一)第92頁之合約），故巨廷公司就系爭細
        部設計契約係負有瑕疵擔保責任，揆諸首揭說明，委任
        契約之受任人係以處理事務為契約目的，並不以有一定
        之結果為必要，其並無瑕疵擔保責任，是系爭細部設計
        契約之上開約定，已核與承攬契約之性質有相符之處。
      4.再參酌系爭細部設計契約關於附件二付款辦法之約定：
        「…第二期：提出設計準則、機電規範（含發包文件）
        、地質調查報告等文件後付新台幣400萬元整。第三期
        ：提送土木部分（含水工機械）設計圖說初稿經甲方認
        可後，但最遲於民國91年10月1日前付新台幣300萬元整
        ，…第四期：水保計畫主管機關審查核可後付新台幣
        400萬元整。…第五期：機電（不含輸電線）採購簽約
        後，但最遲於民國92年4月1日前付新台幣300萬元整…
        第六期：永久性土木結構物攔河堰、引水路或電廠開工
        後，但最遲於民國92年5月1日前付新台幣300萬元整…
        」（見原審卷(一)第98頁之附件二）；又系爭補充地質契
        約關於「伍、付款辦法」亦約定：「…第三期：永久結
        構物鑽探完成及本開發計畫綜合地質報告呈繳後一星期
        付1,000,000元。第四期：水土保持計畫及土資廠申請
        通過後一星期內付尾款679,830元…」等情（見原審卷
        (一)第163頁之付款辦法），故無論系爭細部設計契約或
        系爭地質調查契約，均係以一定工作之完成後，始為給
        付工作之報酬；又參以系爭細部設計契約第11條第2項
        之約定：「乙方（指巨廷公司，下同）之受雇人、代理
        人、供應商及其承包商，可能獲悉本契約或服務內容所
        涉之資料者者，乙方應要求其對該等資料絕對保密，不
        得對外洩漏…」（見原審卷(一)第93頁之契約）；另系爭
        地質調查契約，亦未有要求完成工作之一方即巨廷公司
        親自為之或禁止其使用代理人之相關記載（見原審卷(一)
        第162頁之契約），揆諸首揭說明，系爭細部設計契約
        及地質調查契約既係約定當事人之一方須完成一定之工
        作，並給予報酬，且未要求完成工作之一方親自為之或
        禁止其使用代理人，則應認系爭細部設計契約及系爭地
        質調查契約確均屬承攬契約。
    (二)關於巨廷公司能否向世豐公司請求系爭細部設計契約第1
      、4、5、6期，以及系爭地質調查契約第3、4期各期之報
      酬？
      1.按承攬報酬應於工作交付時給付之，民法第五百零五條
        第一項前段定有明文。定作人於支付報酬前，固得檢查
        工作物是否合於契約之約定，以決定應否支付報酬，倘
        定作人於受領工作物後，經過相當時間未表示異議者，
        承攬人既經交付工作物，定作人即有支付報酬之義務。
        縱嗣後發見工作物有瑕疵，亦僅後於民法第四百九十八
        條所定法定期間內請求修補，或解除契約，或請求減少
        報酬或賠償損害，而不得拒付報酬（最高法院82年台上
        字第1440號裁判要旨參照）。
      2.世豐公司主張系爭細部設計契約明定巨廷公司應依地質
        調查結果選定最適合之電廠位置，然巨廷公司於伊終止
        系爭細部設計契約前，均無法選定最適合之電廠位置，
        巨廷公司根據非最適位置所進行之細部設計，顯非依債
        之本旨所提出之給付，伊自得拒絕給付全部服務費用云
        云。惟查，依系爭細部設計契約附件一主要成果初稿完
        成日期所載，於簽訂系爭細部設計契約時，就申請作業
        之「水保規劃書」、「開發計畫書」、「水保計畫」；
        調查作業之、「增辦地形測量」、「增辦地質調量」；
        設計作業之「設計準則編撰」、「整體佈置檢討報告」
        、「土木設計圖說（不含電廠內部）」、「機電設備規
        範編撰」、「水工機械設備規範編撰」等工作成果，均
        記載巨廷公司「已完成」上開工作項目（見原審卷(一)第
        97頁之附件一），足見巨廷公司確於訂立系爭細部設計
        契約之前即已開始委辦相關項目之事項，並已完成上開
        之工作項目。再參以系爭細部設計契約關於附件二付款
        辦法之約定：「第一期：頭期款450萬元整（乙方《指
        巨廷公司，下同》所開立發票經甲方《指世豐公司，下
        同》前負責人退票，待其原因及責任釐清後最遲於民國
        91年12月31日前辦理付款）。」（見原審卷(一)第98頁之
        附件二），是巨廷公司既已於訂立系爭細部設計契約時
        即已完成上開工作項目，且第一期之報酬又未約定巨廷
        公司尚須再完成其他項目或類似之條件始得給付該報酬
        ，則世豐公司自應依上開付款辦法之約定，給付第一期
        報酬予巨廷公司。
      3.世豐公司主張巨廷公司所提出之水保計畫係依前開C方
        案之廠址所為之設計，然C方案非適當之廠址位置，巨
        廷公司並已另行建議廠址，則縱使該水保計畫曾於92年
        5月16日經花蓮縣政府審查核可，亦須修改、重新評估
        計畫，伊實無法依該水保計畫進行電廠興建；且巨廷公
        司於編撰水保計畫時，對於施工房舍、拌合場、骨材場
        及第一電廠施工道路、第一攔河堰施工道路設施，漏未
        提出，致使伊尚須就上述工程設施重新編撰水保計畫並
        提送花蓮縣政府審查，巨廷公司所提出水保計畫欠缺開
        工所應具備之內容，伊根本無法據以開工，其顯非依債
        之本旨提出給付云云。惟查：
        參酌系爭細部設計契約關於附件二關於第四期報酬付
          款辦法之約定：「水保計畫主管機關審查核可後付新
          台幣400萬元整。」（見原審卷(一)第98頁之附件二）
          ，故倘巨廷公司所提出之水保計畫經主管機關審查核
          可後，世豐公司即應給付第四期之報酬；再參以巨廷
          公司所提出之花蓮縣政府92年5月16日府城商字第092
          00541510號函記載：「主旨：貴公司（指世豐公司）
          申請豐坪溪及其支流水力發電開發計畫…水土保持計
          畫一案，經審查結果符合規定…」等情明確（見原審
          卷(二)第40頁之函文），足見巨廷公司所出之水保計畫
          業經花蓮縣政府審查核可後，世豐公司即應給付400
          萬元之第四期報酬。
        雖世豐公司猶辯稱，第四期報酬之付款條件固係「水
          保計畫主管機關審查核可後…」，為當事人之真意應
          係經核可之水保計畫應達到世豐公司得以據以開工之
          程度，始得認係依債之本旨為給付；然巨廷公司所提
          出之水保計畫雖經花蓮縣政府審查核可，惟該水保計
          畫欠缺開工所應具備之內容，伊根本無法據以開工，
          顯然巨廷公司未依債之本旨為給付云云。惟按解釋契
          約，固須探求當事人立約時之真意，不能拘泥於契約
          之文字，但契約文字業已表示當事人真意，無須別事
          探求者，即不得反捨契約文字而更為曲解（最高法院
          17年上字第1118號判例意旨參照）。經參酌系爭細部
          設計契約關於附件二關於第四期報酬付款辦法記既明
          確約定水保計畫主管機關審查核可後給付該報酬，實
          難逕捨該契約文字，而曲解當事人真意，而認經核可
          之水保計畫尚應達到世豐公司得以據以開工之程度，
          始得給付第四期報酬；又縱令巨廷公司所提出之水保
          計畫欠缺開工所應具備之內容，而致使世豐公司無法
          據以開工，此亦屬瑕疵擔保責任之問題，世豐公司自
          得請求巨廷公司修改之（系爭細部設計契約第9條第5
          項約定參照--見原審卷(一)第92頁之契約），而非可逕
          行拒絕給付報酬，是世豐公司前揭所辯，尚不足取。
      4.世豐公司主張巨廷公司明知伊將依其建議與大陸廠商締
        約，卻於嗣後91年11月27日編撰招標文件之技術規範時
        ，未盡履約上應盡之注意義務，將大陸之製造、安裝及
        驗收等標準列入招標文件之技術規範中；另巨廷公司於
        同時期所提出之機電設備統包工程合約中，有關安全衛
        生、環境保護、防火防爆應遵守之法令等事宜，亦因未
        盡其履約上應盡之注意義務而未就台灣與大陸兩地法規
        內容之差異予以規範及調整，致伊需不斷與大陸機電廠
        商就此進行澄清及協商，終至無法締約云云。惟查，
        參酌系爭細部設計契約關於附件二關於第五期報酬
          付款辦法係約定：「機電（不含輸電線）採購簽約後
          ，但最遲於民國92年4月1日前付新台幣300萬元整。
          」（見原審卷(一)第98頁之附件二），故兩造約定機電
          採購簽約後給付第五期報酬，惟縱使世豐公司未與大
          陸電機商簽訂機電採購契約，最遲仍須於92年4月1日
          前給付第五期報酬；又如前所述，巨廷公司既已完成
          「機電設備規範編撰」之工作成果（見原審卷(一)第97
          頁之附件一），則縱使世豐公司未與大陸電機商簽訂
          機電採購契約，世豐公司仍應給付第五期報酬。
        況參酌系爭細部設計契約第9條第5項之約定：「乙方
          （指巨廷公司，下同）所提之工作成果，經主管機關
          或甲方（指世豐公司，下同）審查後，如有修改之必
          要，乙方須無償配合修改。」（見原審卷(一)第92頁之
          契約），足見倘巨廷公司所提出之工作成果，經世豐
          公司審查後認有修改之必要，則巨廷公司應配合修改
          ，故世豐公司就巨廷公司所提出之工作成果，倘認有
          瑕疵，應非可逕行拒絕給付報酬，而應先請求巨廷公
          司為修改；又參酌世豐公司所提出之「世豐電力公司
          參訪大陸水輪發電機及水工機械製造廠報告」之記載
          ，其報告人之一即為巨廷公司之董事長乙○○、出國
          參訪日期則為91年11月13日至11月19日；且其內容確
          有關於「標準法規及規章與大陸規章適用性」之記載
          （見原審卷(一)第267頁至第272頁之報告），固可認巨
          廷公司確知悉其就相關之工作成果將有標準法規及規
          章與大陸規章適用性之問題；惟另參酌系爭細部設計
          契約附件一主要成果初稿完成日期所載，巨廷公司就
          「機電設備規範編撰」之工作項目至遲於系爭細部設
          計契約訂約時即91年8月間即已完成（見原審卷(一)第
          97頁之附件一、第96頁之訂約日期），而「世豐電力
          公司參訪大陸水輪發電機及水工機械製造廠報告」則
          應係於至大陸參訪後即91年11月間始為製作，亦即巨
          廷公司應係於「機電設備規範編撰」之工作成果完成
          後始知悉有標準法規及規章與大陸規章適用性之問題
          ，是尚難苛責巨廷公司於「機電設備規範編撰」之工
          作成果即依大陸規章適用性而做調整；縱使巨廷公司
          確未於該工作成果將大陸之製造、安裝及驗收等標準
          列入招標文件之技術規範中，或於其所提出之機電設
          備統包工程合約中，就台灣與大陸兩地法規內容之差
          異予以規範及調整，亦僅係瑕疵擔保責任之問題，承
          前所述，世豐公司倘認巨廷公司所提出之工作成果，
          確認有依大陸規章適用性而為修改之必要，則系爭細
          部設計契約第9條第5項之約定而請求巨廷公司配合修
          改，尚不得逕以其工作成果有瑕疵為由，逕予拒絕給
          付報酬。是世豐公司仍應負有向巨廷公司給付第五期
          報酬之義務。
      5.世豐公司主張巨廷公司所提出第六期工作物電廠、攔河
        堰、引水路開工所需之土木部份設計圖說、壓力鋼管設
        備規範及水工機械規範等，有依B方案提出者，亦有依C
        方案提出者，無論係B方案或C方案廠址所為之細部設計
        ，因均係在不符合約明定廠址應具備之條件下所作成，
        自非所謂「工作成果」；又巨廷公司所提出之土木部分
        設計圖說、壓力鋼管設備規範、水工機械規範等，其內
        容闕漏、品質欠佳，須修正之部分亦甚多，根本未達伊
        得據以開工之程度；且攔河堰申請設置許可所需相關資
        料，經巨廷公司多次承諾提出完整之修正版本，然至系
        爭細部設計契約終止為止仍未提出，伊自無法開工等語
        。巨廷公司則辯稱該期之請求，其付款期限於92年5月1
        日已屆至，世豐公司即應付款，又攔河堰設置申請及應
        備文件非伊之工作範圍，電廠部分第一電廠係有可歸責
        於伊之租地、融資及機電廠商締約問題未解決而未開工
        ，引水路細部設計工作已於92年11月21日完成云云。惟
        查：
        參酌系爭細部設計契約第2條規定：「工作內容：詳
          如服務建議書（附件四）。」（見原審卷(一)第91頁之
          契約），故兩造約定巨廷公司之工作內容即應以系爭
          細部設計契約之附件四為依據。再參酌系爭細部設計
          契約之附件四就巨廷公司之工作內容關於申請作業之
          記載：「申請作業：…作業過程所需準備的技術文件
          …」（見原審卷(一)第109、110頁之附件四），足見巨
          廷公司工作範圍應包括各項申請作業，並包含應備文
          件；又巨廷公司於原審既陳稱：「…世豐公司主張依
          『辦理河川區域內設施構造物應行注意事項』第六項
          規定、水利法第四十六條規定，世豐公司應向主管機
          關提出『攔河堰細部設計圖說』、『水利分析』及『
          五十年洪水頻率』等文件，申請攔河堰設置獲准後，
          始得開工云云，巨廷公司並不否認…」等情（原審卷
          (三)第8頁之書狀），足見世豐公司須向主管機關提出
          攔河堰細部設計圖說、水利分析及五十年洪水頻率等
          文件，俾申請攔河堰設置獲准後，始得開工，而巨廷
          公司之工作內容既包含各項申請作業及應備文件，則
          世豐公司應向主管機關提出之攔河堰細部設計圖說，
          包括設置申請及應備文件等，巨廷公司應負有依系爭
          細部設計契約提出之義務，否則即有失訂兩造訂立系
          爭細部設計契約之目的。是世豐公司主張攔河堰設置
          申請及應備文件非伊之工作範圍，即非可取。
        再參以系爭細部設計契約關於附件二關於第六期報酬
          付款辦法係約定：「機電（不含輸電線）採購簽約後
          ，但最遲於民國92年5月1日前付新台幣300萬元整…
          」（見原審卷(一)第98頁之附件二），足見巨廷公司就
          機電採購簽約前所應提出之引水路細部設計工作至遲
          應於92年5月1日前提出，惟觀之巨廷公司於92年8月
          28日以LO九二巨字第282號函覆世豐公司：「主旨：
          『豐坪溪第一及第二電廠水力發電開發計畫』有關細
          部設計委託服務作業期程進度乙案，復如說明……說
          明：…二、…惟貴公司…屢次要求本公司配合做引水
          路線型之修改，本公司亦已配合…」（見原審卷(三)第
          40頁之函文）、92年11月21日以LO九二巨字第405號
          函覆世豐公司：「貴公司『豐坪溪第一及第二電廠水
          力發電開發計畫』，有關本公司所執行之細部設計工
          作業已完成……說明：一、依本公司民國92年8月28
          八日LO九二巨字第282號函說明二、『土木工程細部
          設計期程承諾事項』暨貴公司民國92年9月23日世電
          字第044號函說明二……辦理」等情（見原審卷(三)第
          42、43頁之函文），足見巨廷公司確遲至92年11月21
          日始對世豐公司提出上開工作；又巨廷公司員工即證
          人宋明晃於本院前審雖證稱：「（問：引水路細部設
          計為何於92年11月21日方為提出予世豐公司？）答：
          因為引水路線型會跟第一電廠廠址位置變更，所以我
          們要配合廠址位置來做整個細部設計。」等情（見本
          院重上字卷(一)第232頁反面之筆錄），亦即巨廷公司
          於92年11月21日所提出之引水路細部設計工作係應世
          豐公司所為之修正版，而非有遲延提出之情；惟另參
          酌系爭細部設計契約附件四服務建議書之記載：「…
          巨廷公司將依地質調查成果在容許的用地範圍內調整
          電廠位置。…」（見原審卷(一)第118頁之文件），足
          見電廠位置之選定應係巨廷公司之契約義務之一；又
          參酌世豐公司所提出之第一電廠廠房、開關廠及尾水
          路平面圖（見原審卷(一)第224-1頁至第226頁之平面圖
          ）、豐坪溪電廠相關結構物地質探勘說明會之資料（
          見原審卷(一)第233、234頁之資料）及巨廷公司於92
          年9月間製作之「世豐電力股份有限公司豐坪溪第一
          及第二電廠水力發電計畫工程方案檢討及建議」（見
          原審卷(一)第241頁至第248頁之資料），足見巨廷公司
          就第一電廠位置之選定確迭有變更，而巨廷公司既有
          就電廠位置之選定之義務，而電廠位置之經其選定後
          再作變更，顯然巨廷公司於一開始就電廠位置之選定
          確有不當之處，故巨廷公司於92年11月21日所提出之
          引水路細部設計工作，縱使係為配合電廠位置變更所
          為之修正版，然巨廷公司自始未做出正確電廠位置之
          選定，則嗣後因配合電廠位置變更而遲至逾92年5 月
          1日之92年11月21日始提出引水路細部設計工作，顯
          未符合兩造關於系爭細部設計契約第六期報酬付款辦
          法之約定。是巨廷公司自不得向世豐公司為第六期報
          酬之請求。
      6.世豐公司主張伊於終止系爭細部設計契約前，巨廷公司
        提出之細部設計電廠位置均不符合該契約之要求，顯未
        依債之本旨提出給付，巨廷公司就系爭細部設計契約及
        系爭地質調查契約之各期報酬，自無請求權可言云云。
        巨廷公司則辯稱就地質調查成果，世豐公司已接受並認
        可完成，其自可請求世豐公司給付系爭地質調查契約第
        三、四期之服務費用等語。經查：
        經參酌系爭地質調查契約就「伍、付款辦法約定」之
          記載：「第三期：永久性結構物鑽探完成及本開發計
          畫綜合地質報告呈繳後一星期付1,000,000元。第四
          期：水土保持計畫及土資場申請通過後一星期內付尾
          款679,830元」（見原審卷(一)第163頁之契約）；又參
          以世豐公司就巨廷公司主張已完成之工作項目核對意
          見表之記載，就巨廷公司主張已經提送之工作項目即
          ：「二、補充調查：(一)補充地形測量(二)定線及定樁(三)
          補充地質調查1.震測2.地質鑽探(四)河川砂石試驗」，
          經世豐公司核對結果，均記載「完成」（見原審卷(三)
          第202頁之表格），足見巨廷公司確已完成補充地質
          調查之工作，則依前揭付款辦法之約定，世豐公司自
          應給付巨廷公司系爭地質調查契約第三、四期之報酬
          。
        至世豐公司雖辯稱巨廷公司提出之細部設計電廠位置
          均不符合契約之約定，巨廷公司自不得向伊請求給付
          系爭地質調查契約第三、四期之報酬云云。惟查，系
          爭地質調查契約係屬承攬性質之契約，已如前述，揆
          諸上開說明，世豐公司於支付報酬前，固得檢查巨廷
          公司所提出之工作是否合於契約之約定，以決定應否
          支付報酬，惟世豐公司於受領工作物後，經過相當時
          間未表示異議者，則巨廷公司既經交付工作物，世豐
          公司即有支付報酬之義務；縱世豐公司嗣後發見巨廷
          公司所提交之工作有瑕疵，亦僅係得於法定期間內請
          求修補，或解除契約，或請求減少報酬或賠償損害，
          尚不得拒絕給付巨廷公司報酬，是世豐公司前揭所辯
          ，尚無足採。
      7.準此，巨廷公司得向世豐公司請求系爭細部設計契約第
        1期之報酬450萬元、第4期之報酬400萬元、第5期之報
        酬300萬元，以及系爭地質調查契約第3期之報酬100萬
        元、第4期報酬67萬9,830元，共計1,317萬9,830元（計
        算式：450萬元＋400萬元＋300萬元＋100萬元＋67萬
        9,830元＝1,317萬9,830元）。
    (三)關於世豐公司有無終止系爭細部設計契約？經查：
      世豐公司主張巨廷公司第一電廠之位址，自90年起至92年
      12月止，提出四種不同方案，均不符合契約之約定，伊信
      賴巨廷公司之專業能力，委請進行本件系爭細部設計，巨
      廷公司無法依約提出本計劃之正確重要結構物及電廠位址
      ，經伊多次要求巨廷公司改善而未果，伊遂於92年12月2
      日以書面終止系爭細部設計契約等語。巨廷公司則辯稱世
      豐公司得終止系爭細部設計契約之前提，須具備確有具體
      工作不良影響工作品質或進度情事，且係可歸責巨廷公司
      ，經以書面警告後未予改善，始得為契約之終止，而世豐
      公司終止函內，未具體指出有如何具體工作不良影響工作
      品質或進度，亦未為書面警告，即遽予終止，於兩造之約
      定不合云云。惟查：
      1.依系爭細部設計契約第14條第1項約定：「如甲方（指
        世豐公司，下同）本計畫有重大變更時，或甲方其他原
        因必須終止本契約時，甲方得以書面通知乙方（指巨廷
        公司，下同）終止本合約之一部分或全部工作，乙方應
        於接獲甲方前開書面三日內結束該部分或全部工作。…
        」、同條第2項約定：「乙方如工作不良影響工作品質
        或進度，經甲方書面警告後乙方不能七日內迅速改善至
        甲方滿意時，甲方得以書面通知乙方終止本契約，一經
        通知，乙方應立即停止工作，將本契約第八條所述甲方
        提供事物退還甲方，並將已做工作成果及相關資料交付
        甲方……」云云（原審卷(一)第94、95頁之契約），足見
        倘世豐公司就關於系爭細部設計契約之計畫有重大變更
        或其他原因，或因巨廷公司工作不良影響工作品質或進
        度，經世豐公司以書面通知後，巨廷公司不能於7日內
        改善至世豐公司滿意時，世豐公司始有權終止系爭細部
        設計契約。
      2.再參酌世豐公司先後於92年10月5日、10月17日、10月
        30日、12月1日分別以世電（九二）字第０四五號函、
        世電（九二）字第０四六號函、世電（九二）字第０四
        八號函、世電（九二）字第０五八號函催告巨廷公司：
        「…主旨：『豐坪溪第一及第二電廠水力發電開發計畫
        』細部設計委託服務作業，呈現嚴重落後，已影響整體
        開發進度。再度籲請貴公司（指巨廷公司，下同）重視
        問題之嚴重性，謀求改善，切勿再有任何拖延…」、「
        …說明：…四、本公司（指世豐公司，下同）已於歷次
        來往函件中一再述明，有關本計畫之各項申請手續及土
        木部份之細部設計工作不能再有任何延宕，以免造成無
        法彌補之損失。惟據本公司近來側面了解，貴公司對本
        計畫案未能增加人力參與作業，業務幾乎處於停擺狀態
        …，再度籲請貴公司，重視問題之嚴重性，謀求改善，
        並於文到一週內提送各項申請手續所需資料及確實可行
        之各項細部設計作業之完成時程表，…」、「…說明：
        …三、…水工機械方面本公司在歷次會議中均要求貴公
        司提供基本設計及規範，惟迄今仍欠缺不全，致無法提
        供水工機械廠商報價，六、…爰再請貴公司立即改善目
        前作業缺失並全力配合…」、「…說明：…三、…本設
        置申請案件拖延至今已有一年，顯見貴公司誠意不足抑
        或缺乏效率。再者水利署主辦單位表示，河川結構物設
        置申請乃每一項水利工程之本，如此重大之申請案件貴
        公司竟於簽訂委託服務契約前未盡告知之責…」等情（
        見原審卷(一)第249頁至第259頁之函文），足見世豐公司
        屢次將巨廷公司工作不良影響工作品質或進度，經其以
        上開函文具體指明土木部分之細部設計工作有進度落後
        或基本設計及規範欠缺不全、設置申請案件拖延等工作
        不良影響工作品質或進度之情形，通知巨廷公司後，並
        曾定期限巨廷公司於7日內迅速改善，況如前所述，巨
        廷公司確有遲至92年11月21日始對世豐公司提出引水路
        細部設計工作，且由上開函文之內容可知，巨廷公司經
        世豐公司限期改善後，仍未於7日之期限內改善至世豐
        公司認可之程度，依前所述，世豐公司自有權終止系爭
        細部設計契約。
      3.另參以世豐公司於92年12月2日以世電（九二）字第０
        五九號函通知巨廷公司稱：「…說明：…二、豐坪溪，
        第一及第二電廠水力發電開發計畫─細部設計作業…嚴
        重落後，且迄今無改善現象，並依前開委託服務契約書
        第十四條第二款之規定，於本函文到達貴公司（指巨廷
        公司，下同）之日起，終止旨揭合約（指系爭細部設計
        契約），本公司並保留因貴公司工作不良進度落後而遭
        受損失之求償權利。…」等情（見原審卷(一)第260頁之
        函文），足見世豐公司確已書面通知巨廷公司終止系爭
        細部設計契約。是世豐公司主張伊已於92年12月2日以
        書面終止系爭細部設計契約等語，自屬可採。
    (四)關於系爭細部設計契約第15條之逾期違約金，其性質為何
      ？
      1.按違約金有賠償性違約金及懲罰性違約金，其效力各自
        不同。前者以違約金作為債務不履行所生損害之賠償總
        額。後者以強制債務之履行為目的，確保債權效力所定
        之強制罰，於債務不履行時，債權人除得請求支付違約
        金外，並得請求履行債務，或不履行之損害賠償。當事
        人約定之違約金究屬何者，應依當事人之意思定之。如
        無從依當事人之意思認定違約金之種類，則依民法第
        250條第2項規定，視為賠償性違約金（最高法院86年台
        上字第1620號判決意旨參照）。
      2.參酌系爭細部設計契約第14條終止契約第2項之記載：
        「…其已有成果部分之工作報酬，於甲方（指世豐公司
        ）扣除乙方（指巨廷公司，下同）應負之『逾期罰款』
        、損害賠償或其他一切得扣除款項後，若有餘款，給付
        乙方。…」（見原審卷(一)第95頁之契約），已有明文記
        載關於「逾期罰款」，顯然兩造就該契約中應有關於「
        逾期罰款」之約定，而此「逾期罰款」既與「損害賠償
        」相提並論，顯然系爭細部設計契約中之「逾期罰款」
        係屬懲罰性質，與損害賠償之性質並不相同；又參酌系
        爭細部設計契約第15條關於遲延處理之約定於第1項記
        載：「因可歸責於乙方（指巨廷公司，下同）之事由，
        致乙方未能依附件一所定時程內完成委託服務工作者，
        每逾一日乙方應按本契約總金額之0.1%計付甲方違約金
        ，此違約金以契約總金額的10%為限。」等情（見原審
        卷(一)第95頁之契約），此約定係就巨廷公司倘未能於系
        爭細部設計契約附件一所約定各期工作時程內完成工作
        則應依該條之約定計付世豐公司違約金，雖依該約定之
        文義觀之並未明文記載係屬懲罰性違約金之違約金性質
        ，惟再參酌同條第2項之記載：「違約金得由甲方（指
        世豐公司）於各期之服務款項內逕行扣減」（見原審卷
        (一)第95頁之契約），亦即倘巨廷公司未能於約定各期工
        作時程內完成工作，則世豐公司得於各期款項內逕行扣
        減該違約金，足見該約定應有強制巨廷公司應於兩造所
        約定之期限內完成各期工作之意思，且上開約定既係就
        遲延處理之違約金約定，顯然應即為前揭「逾期罰款」
        亦即懲罰性違約金之約定。是世豐公司主張系爭細部設
        計契約第15條之逾期違約金，其性質應為懲罰性違約金
        等語，應屬可採。
    (五)關於如世豐公司應給付巨廷公司承攬報酬，世豐公司可否
      主張抵銷？經查：
      1.世豐公司主張巨廷公司因「土木施工規範編撰」、「工
        程數量及預算編撰」至系爭細部設計契約終止時均未提
        出工作而有遲延，應計逾期違約金為690萬元；又其遲
        延提出壓力鋼管設備規範，逾期違約金為345萬元；遲
        延提出第一電廠、第二電廠土木部分細部設計圖說及河
        川結構物設置申請之相關資料，逾期違約金為1,380萬
        元；其遲延提出水土保持計畫，逾期違約金279萬4,500
        元；其遲延提出再修正之電廠系統土木細部設計圖，逾
        期違約金127萬3,500元，伊得請求巨廷公司給付逾期違
        約金共計2,821萬8,000元云云。惟查，
        參酌系爭細部設計契約第15條關於遲延處理之約定於
          第1項記載：「因可歸責於乙方（指巨廷公司，下同
          ）之事由，致乙方未能依附件一所定時程內完成委託
          服務工作者，每逾一日乙方應按本契約總金額之0.1%
          計付甲方違約金，此違約金以契約總金額的10%為限
          。」（見原審卷(一)第95頁之契約），故無論巨廷公司
          遲延之工作共幾項項目及其遲延之日數多寡，世豐公
          司得請求巨廷公司依該契約15條之違約金應係以系
          爭細部設計契約總金額即3,450萬元（系爭細部設計
          契約第6條參照--見原審卷(一)第91頁之契約）之10﹪
          即345萬元（計算式：3,450萬元×10﹪＝345萬元）
          為上限，倘其中一遲延工作項目之違約金計算已超過
          345萬元，則其他遲延工作依該契約15條之違約金應
          無庸再予計算。
        又系爭細部設計契約附件一主要成果初稿完成日期就
          「土木施工規範編撰」、「工程數量及預算編撰」之
          完成日期均分別記載完成日期為91年9月30日（見原
          審卷(一)第97頁之附件一），足見兩造就「土木施工規
          範編撰」、「工程數量及預算編撰」係約定巨廷公司
          應於91年9月30日前完成，逾期即屬遲延，而應由巨
          廷公司依系爭細部設計契約第15條之約定給付世豐公
          司懲罰性違約金；巨廷公司固不否認伊至該契約終止
          時仍未提出上開工作，惟辯稱兩造已另行協商上開工
          作之完成期限，且世豐公司自91年10月1日起至92年
          12月2日止均未催告伊提出上開工作云云。惟查，經
          參酌系爭細部設計契約附件一主要成果初稿完成日期
          之附註雖記載：「按本契約附件四服務建議書方案，
          若方案有變動則初稿完成日期由甲（指世豐公司）乙
          （指巨廷公司）雙方協商定之。」（見原審卷(一)第97
          頁之附件一），然巨廷公司並未就兩造對上開工作之
          完成日期另行協商舉證以實其說，則尚難僅憑其片面
          之詞而遽為有利於巨廷公司之認定。
        又兩造既已約定巨廷公司應於91年9月30日前完成「
          土木施工規範編撰」、「工程數量及預算編撰」，而
          巨廷公司迄系爭細部設計契約終止時即92年12月2日
          尚未能提出上開工作，則依系爭細部設計契約第15條
          之約定，巨廷公司應給付世豐公司違約金，並得於世
          豐公司應給付之報酬中扣減；又巨廷公司就「土木施
          工規範編撰」、「工程數量及預算編撰」之工作遲延
          日數自91年10月1日起至92年12月2日止，共計429日
          ，依系爭細部設計契約第15條之約定，每逾一日按該
          契約總金額即3,450萬元之0.1﹪計算懲罰性違約金共
          1,480萬0,500元（計算式：3,450萬元×0.1﹪×429
          日＝1, 480萬0,500元）；復依系爭細部設計契約第
          15條之約定，該違約金係以契約總金額之10﹪即345
          萬元為限，而上開違約金既已超過345萬元之上限，
          則世豐公司就此部分得請求之懲罰性違約金應限於
          345萬元。又世豐公司依系爭細部設計契約第15條關
          於遲延處理之約定，於第2項約定得於各期款項內逕
          行扣減該違約金，世豐公司自得由巨廷公司所得請求
          之報酬扣減該345萬元。
        至世豐公司另主張巨廷公司遲延提出壓力鋼管設備規
          範，逾期違約金為345萬元；遲延提出第一電廠、第
          二電廠土木部分細部設計圖說及河川結構物設置申請
          之相關資料，逾期違約金為1,380萬元；遲延提出水
          土保持計畫，逾期違約金279萬4,500元；遲延提出再
          修正之電廠系統土木細部設計圖，逾期違約金127萬
          3,500元部分，然如前所述，依系爭細部設計契約第
          15條之約定，該違約金係以契約總金額之10﹪即345
          萬元為限，而巨廷公司就「土木施工規範編撰」、「
          工程數量及預算編撰」之工作遲延完成所應依系爭細
          部設計契約第15條約定給付之違約金既已超過345萬
          元，而應限於345萬元，則縱有其他違約金，亦不應
          再併予計算，故縱使世豐公司其他部分之遲延主張為
          真實，亦與上開違約金之計算無影響，是就世豐公司
          此部分遲延之主張即無庸論述。
        準此，世豐公司依系爭細部設計契約第15條之約定，
          得向巨廷公司請求違約金345萬元，並得於巨廷公司
          所得請求之報酬內扣減之。
     2.又世豐公司主張因終止系爭細部設計契約就原屬巨廷公
       司承攬之工作另行發包中華顧問工程司，並已支付其技
       術顧問服務費1,814萬元，並提出其與中華顧問工程司所
       訂立之「豐坪溪及其支流水利發電開發計畫設計顧問技
       術服務工作委託契約書」、中華顧問工程司與巨廷公司
       承作之工作對照表及支出服務費用相關單據（見原審卷
       (三)第256頁至第267頁之契約、本院重上字卷(一)第165頁之
       對照表、第166頁至第171頁之單據）為證。惟查，參酌
       世豐公司所提出之「豐坪溪及其支流水利發電開發計畫
       設計顧問技術服務工作委託契約書」，固可認世豐公司
       確已另行就豐坪溪及其支流水利發電開發計畫與中華顧
       問工程司訂立契約（見原審卷(三)第256頁至第267頁之契
       約），然對照系爭細部設計契約與「豐坪溪及其支流水
       利發電開發計畫設計顧問技術服務工作委託契約書」，
       兩者之工作內容並不盡相符，實無從判斷何一工作項目
       確係重複發包，而何一項目確有重複發包之必要，故縱
       認世豐公司另行發包中華顧問工程司，而有支出技術顧
       問服務費1,814萬元之事實，亦難遽認即為世豐公司因終
       止系爭細部設計契約所受之損失，是世豐公司上開主張
       ，尚無足取。
     3.準此，世豐公司得於巨廷公司所得請求之報酬1,317萬
       9,830元扣減違約金345萬元，則巨廷公司得請求世豐公
       司之給付之報酬為972萬9,830元（計算式：1,317萬
       9,830元－345萬元＝972萬9,830元）。
五、綜上所述，世豐公司依系爭細部設計契約、地質調查契約之
    法律關係，請求確認巨廷公司對於世豐公司關於系爭細部設
    計契約第1、4、第5期及第6期服務費用，暨91年11月簽訂之
    系爭地質調查契約第3、4期服務費用，合計1,617萬9,830元
    ，其中645萬元之請求權不存在部分，自屬正當，應予准許
    ；逾此範圍之請求於法無據，不應准許；巨廷公司依系爭細
    部設計契約、地質調查契約，請求世豐公司給付巨廷公司
    972萬9,830元，及自仲裁聲請狀繕本送達翌日即92年12月9
    日（見原審卷(三)第297頁之郵件收件回執）起至清償日止，
    按年息百分之5計算之利息，應予准許；至逾上開範圍之請
    求，即屬不應准許，其敗訴部分假執行之聲請亦失所依據，
    應併予駁回。原審判決確認巨廷公司對於世豐公司關於91年
    8月簽訂之細部設計契約第1、4、5、6期服務費用，暨91年
    11月簽訂之地質調查契約第3、4期服務費用合計1,617萬
    9,830元，其中645萬元之請求權不存在，而駁回世豐公司其
    餘之請求；並命世豐公司給付巨廷公司972萬9,830元，及自
    92年12月9日起至清償日止，按年息5％計算之利息，駁回巨
    廷公司其餘之請求及該部分假執行之聲明，命世豐公司給付
    部分，並依兩造之聲請酌定相當擔保金分別為假執行、免為
    假執行之諭知，經核並無違誤。兩造各就其敗訴部分上訴，
    指摘原判決不利部分不當，求予廢棄改判，均為無理由。
六、本件因事證已臻明確，兩造其餘攻擊、防禦方法及所為之立
    證，經審酌後認與判決之結果不生若何影響，無庸再逐一予
    以論列，合併敘明。
七、據上論結，本件兩造之上訴，均為無理由，依民事訴訟法第
    449條第1項、第78條，判決如主文。
中    華    民    國    99    年    2     月     2    日
                    民事第十六庭
                        審判長法  官  王聖惠
                              法  官  謝碧莉
                              法  官  呂淑玲
正本係照原本作成。
如不服本判決，應於收受送達後20日內向本院提出上訴書狀，其
未表明上訴理由者，應於提出上訴後20日內向本院補提理由書狀
（均須按他造當事人之人數附繕本）上訴時應提出委任律師或具
有律師資格之人之委任狀；委任有律師資格者，另應附具律師資
格證書及釋明委任人與受任人有民事訴訟法第466條之1第1項但
書或第2項（詳附註）所定關係之釋明文書影本。
中    華    民    國    99    年    2     月    2     日
                              書記官  詹麗珠
附註：
民事訴訟法第466條之1（第1項、第2項）：
對於第二審判決上訴，上訴人應委任律師為訴訟代理人。但上訴
人或其他法定代理人具有律師資格者，不在此限。
上訴人之配偶、三親等內之血親、二親等內之姻親，或上訴人為
法人、中央或地方機關時，其所屬專任人員具有律師資格並經法
院認為適當者，亦得為第三審訴訟代理人。

司法院資訊處製作；財團法人民間司法改革基金會備份。
